---
title: "Trabajo Final de Máster: El análisis del fuego perfecto."
author: "Autor: Francisco Jesús Cárdenas Ruiz"
date: "`r Sys.Date()`"
output:
  pdf_document:
    toc: yes
  html_document:
    toc: yes
---

```{r setup, include=FALSE}
knitr::opts_chunk$set(echo = TRUE)
```

```{r load_libraries, include=FALSE}
library(knitr)
library(dplyr)
library(sjmisc)
library(VIM)
library(ggplot2)
library(gridExtra)
library(psych)
library(readr)
library(readxl)
library(writexl)
library(sp)
library(sf)
library(cluster)
library(grid)
library(gmodels)
library(caret)
library(rpart)
library(C50)
library(leaflet)
library(reshape2)
```

******
# 1. Carga del archivo.
******

```{r}
# Leemos el fichero de los incendios en Canadá en formato .csv y tratamos los
# registros vacíos como NAs.
data <- read.csv('fp-historical-wildfire-data-2006-2021.csv', header=TRUE, 
                 sep=';', quote = "\"", na.strings = "")

# Mostramos el número de filas y columnas.
dim(data)
```

******
# 2. Primeras transformaciones.
******

```{r}
# Seleccionamos las variables del estudio.
columnas_estudio <- c(
  "fire_year", "fire_number", "current_size", "size_class", 
  "fire_location_latitude", "fire_location_longitude", "fire_origin", 
  "general_cause_desc", "fire_start_date", "det_agent", "reported_date",
  "fire_spread_rate", "fire_type", "fire_position_on_slope",
  "weather_conditions_over_fire", "temperature", "relative_humidity",
  "wind_speed", "bucketing_on_fire", "ex_fs_date", "ex_hectares")

# Creamos un nuevo dataframe con las columnas del estudio.
data_TFM <- data[, columnas_estudio]

# Pasamos los campos de fechas a su formato adecuado.
data_TFM <- data_TFM %>%
  mutate(
    fire_start_date = as.POSIXct(fire_start_date, format = "%d/%m/%Y %H:%M"),
    reported_date = as.POSIXct(reported_date, format = "%d/%m/%Y %H:%M"),
    ex_fs_date = as.POSIXct(ex_fs_date, format = "%d/%m/%Y %H:%M"))
```

```{r}
# Convertimos los datos cualitativos a factor.
data_TFM$size_class <- as.factor(data_TFM$size_class)
data_TFM$fire_origin <- as.factor(data_TFM$fire_origin)
data_TFM$general_cause_desc <- as.factor(data_TFM$general_cause_desc)
data_TFM$fire_type <- as.factor(data_TFM$fire_type)
data_TFM$fire_position_on_slope <- as.factor(data_TFM$fire_position_on_slope)
data_TFM$weather_conditions_over_fire <- 
  as.factor(data_TFM$weather_conditions_over_fire)

# Mostramos la estructura del nuevo conjunto de datos.
str(data_TFM)

# Y un resumen del dataset.
summary(data_TFM)
```

******
# 3. Normalización de las variables cualitativas.
******

```{r}
# Conversión a character para poder hacer el tratamiento oportuno en fire_type.
data_TFM$fire_type <- as.character(data_TFM$fire_type)

# Eliminamos los espacios en blanco de la variable fire_type.
data_TFM$fire_type[data_TFM$fire_type == "  "] <- NA
data_TFM$fire_type <- gsub("\\s+", "", data_TFM$fire_type)

# Conversión de nuevo a tipo factor y mostramos un nuevo resumen del campo.
data_TFM$fire_type <- as.factor(data_TFM$fire_type)
summary(data_TFM$fire_type)

# Conversión a character para poder hacer el tratamiento oportuno 
# en fire_position_on_slope.
data_TFM$fire_position_on_slope <- as.character(data_TFM$fire_position_on_slope)

# Cambios en los registros que vienen con Bottom o Flat, para unificarlos
# en una sola categoría.
data_TFM$fire_position_on_slope[grep(
  "Bottom", data_TFM$fire_position_on_slope)] <- "Bottom Flat"
data_TFM$fire_position_on_slope[grep(
  "Flat", data_TFM$fire_position_on_slope)] <- "Bottom Flat"

# Conversión de nuevo a tipo factor y mostramos un nuevo resumen del campo.
data_TFM$fire_position_on_slope <- as.factor(data_TFM$fire_position_on_slope)
summary(data_TFM$fire_position_on_slope)
```

******
# 4. Normalización de las variables cuantitativas.
******

```{r}
# Reemplazamos las comas por puntos en los campos necesarios.
data_TFM$current_size <- gsub(",", ".", data_TFM$current_size)
data_TFM$fire_spread_rate <- gsub(",", ".", data_TFM$fire_spread_rate)
data_TFM$temperature <- gsub(",", ".", data_TFM$temperature)
data_TFM$ex_hectares <- gsub(",", ".", data_TFM$ex_hectares)

# Convertimos los campos a tipo numérico.
data_TFM$current_size <- as.numeric(data_TFM$current_size)
data_TFM$fire_spread_rate <- as.numeric(data_TFM$fire_spread_rate)
data_TFM$temperature <- as.numeric(data_TFM$temperature)
data_TFM$ex_hectares <- as.numeric(data_TFM$ex_hectares)
```

******
# 5. Tratamiento de nulos.
******

```{r}
# Mostramos la estructura del nuevo conjunto de datos tratado.
str(data_TFM)

# Y un resumen del dataset.
summary(data_TFM)

# Observamos si el dataset presenta nulos en cada uno de los campos.
colSums(is.na(data_TFM))
```

```{r}
# Eliminamos las filas en las que no viene la fecha de inicio del fuego 
# debidamente informada.
data_TFM <- data_TFM[complete.cases(data_TFM$fire_start_date), ]

# Aplicamos el mismo paso para las que no informan la velocidad del viento.
data_TFM <- data_TFM[complete.cases(data_TFM$wind_speed), ]

# Aplicamos el mismo paso para los que no tienen la humedad relativa informada.
data_TFM <- data_TFM[complete.cases(data_TFM$relative_humidity), ]

# Aplicamos el mismo paso para los que no tienen la fecha de reporte informada.
data_TFM <- data_TFM[complete.cases(data_TFM$reported_date), ]

# Transformamos los NAs del campo bucketing_on_fire a N, referentes a NO ha 
# sido necesaria la intervención de un helicóptero.
data_TFM$bucketing_on_fire <- replace(data_TFM$bucketing_on_fire, 
                                      is.na(data_TFM$bucketing_on_fire), "N")

# Observamos si después de estas acciones aún quedan valores a nulo.
colSums(is.na(data_TFM))
```

******
# 6. Imputación de valores con KNN.
******

```{r}
# Imputamos los valores faltantes tomando como muestra las variables informadas.
# Generamos un nuevo dataframe.
data_TFM_imp <- kNN(data_TFM, 
                    variable = c('fire_origin', 'fire_spread_rate', 
                                 'fire_type', 'fire_position_on_slope', 
                                 'weather_conditions_over_fire'),
                    dist_var = c('current_size', 'size_class', 
                                 'general_cause_desc', 'det_agent',
                                 'temperature', 'relative_humidity', 
                                 'wind_speed', 'bucketing_on_fire', 
                                 'ex_fs_date'),
                                 imp_var = FALSE, impNA = TRUE, k=9 )

# Observamos si el conjunto queda listo con la gestión de nulos.
colSums(is.na(data_TFM_imp))
```

******
# 7. Valores atípicos
******

```{r}
# Estudiamos la variable temperatura para detectar outliers.
boxplot(data_TFM_imp$temperature, main="temperature")

# Mostramos los valores que quedan fuera del gráfico de caja y bigotes 
# para tomar una decisión sobre ellos.
x <- boxplot.stats(data_TFM_imp$temperature)$out
idx_temp <- which(data_TFM_imp$temperature %in% x)
sort(data_TFM_imp$temperature[idx_temp])

# Mostramos el número total de éstos.
length(idx_temp)
```

```{r}
# Estudiamos la variable humedad relativa para detectar outliers.
boxplot(data_TFM_imp$relative_humidity, main="relative_humidity")
```

```{r}
# Estudiamos la variable velocidad del viento para detectar outliers.
boxplot(data_TFM_imp$wind_speed, main="wind_speed")

# Mostramos los valores que quedan fuera del gráfico de caja y bigotes 
# para tomar una decisión sobre ellos.
x <- boxplot.stats(data_TFM_imp$wind_speed)$out
idx_wind <- which(data_TFM_imp$wind_speed %in% x)
sort(data_TFM_imp$wind_speed[idx_wind])

# Mostramos el número total de éstos.
length(idx_wind)
```

La decisión tomada es que en las 3 variables estudiadas los valores extremos 
son completamente válidos y entran dentro de la normalidad, por lo que no se 
evidencia ningún outliers.

******
# 8. Estudio descriptivo.
******

```{r}
# Creamos un gráfico de barras con la distribución de los incendios por año.
ggplot(data_TFM_imp, aes(x = as.factor(fire_year))) +
  geom_bar() +
  labs(title = "Distribución de incendios por año") +
  xlab("Año") + ylab("Conteo") +
  geom_text(stat = "count", aes(label = after_stat(count)), vjust = -0.5) +
  theme(axis.title = element_text(face = "italic", 
                                  colour = "blue", size = rel(1)))
```

```{r}
# Creamos un gráfico de barras con la distribución de los tipos de incendios.
ggplot(data_TFM_imp, aes(x = size_class, fill = size_class)) + 
  geom_bar(stat = "count", position = "stack") +
  labs(title = "Distribución de los incendios por su magnitud:") +
  xlab("Año") + ylab("Conteo") +
  geom_text(stat = "count", aes(label = after_stat(count)), vjust = -0.5) +
  theme(axis.title = element_text(face = "italic", 
                                  colour = "blue", size = rel(1)))
```

Se observa que los datos están muy desbalanceados hacía los incendios menores
categorizados de tipo A y B. Alguno de estos tipos será susceptible de tratar 
cuando se lancen las primeras predicciones del modelo.

```{r}
# Creamos un gráfico de barras con la distribución de los tipos de incendios
# por año.
ggplot(data_TFM_imp, aes(x = fire_year, fill = size_class)) + 
  geom_bar(stat = "count", position = "stack") +
  labs(title = "Distribución de los tamaños de incendio por año:") +
  xlab("Año") + ylab("Conteo") +
  theme(axis.title = element_text(face = "italic", 
                                  colour = "blue", size = rel(1)))
```

```{r}
# Creamos un dataframe con los datos de la causa de incendios.
df_causa <- as.data.frame(summary(data_TFM_imp$general_cause_desc))
colnames(df_causa)[1] <- "Frecuencia"

# Ordenamos los datos por frecuencia y mostramos una tabla resumen.
df_causa_ord <- df_causa %>% arrange(desc(Frecuencia))
kable((df_causa_ord), caption="Causas de Incendios por frecuencia de sucesos")
```

```{r}
# Representación gráfica de fire_type.
pie(table(data_TFM_imp$fire_type), main="Tipos de propagación del fuego")

# Representación gráfica de fire_position_on_slope
pie(table(data_TFM_imp$fire_position_on_slope), 
    main="Tipos de pendientes sobre las que avanza el incendio")

```

```{r}
# Se muestra un análisis de las distintas correlaciones que existen entre 
# las variables objetivo.
heat <- data_TFM_imp[,c("current_size", "fire_spread_rate", "temperature", 
                        "relative_humidity","wind_speed")]

# Creación del mapa de calor.
qplot(x=Var1, y=Var2, data=melt(cor(heat, use="p")), fill=value, geom="tile") +
   theme(axis.text.x = element_text(angle = 90)) +
   coord_fixed()
```

******
# 9. Visualización geográfica.
******

```{r}
# Reemplazamos las comas por puntos en los campos de coordenadas.
data_TFM_imp$fire_location_latitude <- gsub(",", ".", 
                                            data_TFM_imp$fire_location_latitude)
data_TFM_imp$fire_location_longitude <- gsub(",", ".", 
                                             data_TFM_imp$fire_location_longitude)

# Convertimos la columna a tipo numérico.
data_TFM_imp$fire_location_latitude <- as.numeric(data_TFM_imp$fire_location_latitude)
data_TFM_imp$fire_location_longitude <- as.numeric(data_TFM_imp$fire_location_longitude)

# Cargamos los datos geográficos.
coordenadas <- data_TFM_imp[,c(5,6)]

data_TFM_imp_geo <- SpatialPointsDataFrame(coordenadas, 
                                           data_TFM_imp, 
                                           proj4string = CRS("+proj=longlat +datum=WGS84 +ellps=WGS84 +towgs84=0,0,0"))
```

```{r}
# Creamos la paleta con los colores de cada tipo de incendio.
pal <- colorFactor(c("darkblue", "blue", "yellow", "orange", "red"), domain = c("A", "B", "C", "D", "E"))

# Se genera el mapa interactivo
mapa <- leaflet(data = data_TFM_imp_geo) %>%
  addTiles() %>%
  addCircleMarkers(~fire_location_longitude, ~fire_location_latitude,
                   radius =  ~ifelse(size_class  %in% c("D", "E"), 8, 4),
                   color = ~pal(size_class),
                   popup = ~as.character(size_class), 
                   label = ~as.character(size_class),
                   stroke = FALSE, fillOpacity = 4)

# Mostramos el mapa interactivo
# mapa
```

Hemos clasificado los puntos por colores, indicando a los fuegos mas intensos colores más cálidos y para los pequeños incendios colores fríos.
Además, el indicador es el doble de grande para los incendios de mayores proporciones.

******
# 10. Modelo Predictivo.
******

```{r}
# Nos quedamos con las variables necesarias para el estudio.
df_superv <- data_TFM_imp[,c(4,8,15,16,17,18)]

# Se desordena el conjunto de datos.
set.seed(23)
data_random <- df_superv[sample(nrow(df_superv)),]

# Dividimos el dataset entre la variable clase y el resto de atributos.
Y <- data_random[,1] 
X <- data_random[,2:6] 
```

```{r}
# Dividimos las filas de entrenamiento y test.
indexes = sample(1:nrow(df_superv), size=floor((2/3)*nrow(df_superv)))
trainX <- X[indexes,]
trainY <- Y[indexes]
testX <- X[-indexes,]
testY <- Y[-indexes]
```

```{r}
# Aplicamos el modelo C50.
trainY = as.factor(trainY)
model <- C50::C5.0(trainX, trainY, rules=TRUE )
summary(model)
```

```{r}
# A continuación comprobaremos la calidad del modelo usando el conjunto 
# de datos de test.
predicted_model <- predict(model, testX, type="class")
print(sprintf("La precisión del modelo es: %.4f %%", 
              100*sum(predicted_model == testY) / length(predicted_model)))
```

```{r}
# Hacemos la matriz de confusión para analizar la calidad de la predicción.
mat_conf <- table(testY, Predicted=predicted_model)
mat_conf
```

```{r}
# Vamos a eliminar los registros de los incendios menores y comprobar
# si de esta forma mejora la precisión del modelo.
data_TFM_imp_No_A <- subset(data_TFM_imp, size_class != 'A')
```

```{r}
# Nos quedamos con las variables necesarias para el estudio, donde incorporamos
# 2 variables nuevas.
df_superv_2 <- data_TFM_imp_No_A[,c(4,8,13,14,15,16,17,18)]

# Se desordena el conjunto de datos.
set.seed(23)
data_random_2 <- df_superv_2[sample(nrow(df_superv_2)),]

# Dividimos el dataset entre la variable clase y el resto de atributos.
Y_2 <- data_random_2[,1] 
X_2 <- data_random_2[,2:8] 
```

```{r}
# Dividimos las filas de entrenamiento y test.
indexes = sample(1:nrow(df_superv_2), size=floor((2/3)*nrow(df_superv_2)))
trainX_2 <- X_2[indexes,]
trainY_2 <- Y_2[indexes]
testX_2 <- X_2[-indexes,]
testY_2 <- Y_2[-indexes]
```

```{r}
# Aplicamos el modelo C50.
trainY_2 = as.factor(trainY_2)
model_2 <- C50::C5.0(trainX_2, trainY_2, rules=TRUE )
summary(model_2)
```

```{r}
# A continuación comprobaremos la calidad del modelo usando el conjunto 
# de datos de test.
predicted_model_2 <- predict(model_2, testX_2, type="class" )
print(sprintf("La precisión del segundo modelo es: %.4f %%", 
              100*sum(predicted_model_2 == testY_2) / length(predicted_model_2)))
```

```{r}
# Hacemos la matriz de confusión para analizar la calidad de la predicción.
mat_conf_2 <- table(testY_2, Predicted=predicted_model_2)
mat_conf_2
```